【裁判字號】    97,簡,679
【裁判日期】    980115
【裁判案由】    區域計畫法
【裁判全文】
臺北高等行政法院簡易判決
                                       97年度簡字第679號
原      告  甲○○
被      告  宜蘭縣政府
代  表  人  乙○○（縣長）
上列當事人間因區域計畫法事件，原告不服內政部中華民國97年
9月3日臺內訴字第0970130560號訴願決定，提起行政訴訟。本院
判決如下：
    主  文
原告之訴駁回。
訴訟費用由原告負擔。
    事實及理由
一、程序說明：
    本件因屬不服行政機關所為罰鍰處分而涉訟，其標的之金額
    為新臺幣( 下同）20萬元，係在20萬元以下，依行政訴訟法
    第229 條第1 項第2 款、第2 項規定及司法院民國（下同）
    92年9 月17日（92）院臺廳行一字第23681 號令，應適用簡
    易程序，合先敘明。
二、事實概要：
    緣原告所有宜蘭縣三星鄉○○段87、88及90地號等3 筆一般
    農業區農牧用地土地（下稱系爭土地），經民眾檢舉其上有
    堆置砂石、設置砂石碎解洗選場或簡易洗選機具，經被告派
    員於97年4 月3 日赴該址勘查，發現並無擅採土石外運，且
    現場並無挖土機及卡車，惟提供予訴外人宜昌企業股份有限
    公司（下稱宜昌公司，代表人為原告）所屬廠區部分土地業
    已變更為礦業用地，得設置砂石歲解洗選廠使用，另部分土
    地仍屬農牧用地，現況堆置砂石使用，與非都市土地使用管
    規則不符，乃以97年4 月7 日府地權字第0970044741 號 函
    通知原告於文到次日起7 日內以書面陳述意見，因原告逾期
    未為陳述，被告認原告係宜昌公司之代表人，其明知系爭土
    地為農牧用地，惟未經許可擅自提供予宜昌公司施設砂石洗
    選輸送設備暨堆置砂石（成品及原料）等使用，違反農業發
    展條例第3 條第12款、第31條前段、第69條第1 項、非都市
    土地使用管制規則第6 條第1 項前段、第3 項及區域計畫法
    第15條第1 項規定，依行政罰法第24條第1 項規定，依法定
    罰鍰最高之區域計畫法第21條第1 項暨宜蘭縣政府執行非都
    市土地違規使用取締作業要點第9 點第3 款規定，以97年5
    月2 日府地權字第0970058012號處分書（下稱原處分，被告
    嗣以97 年7月7 日府地權字第0970088983號函補充主旨及違
    規內容及事實），處原告20萬元罰鍰，命應立即停止使用自
    行拆除砂石輸送設施並清除所堆置之砂石成品及原料，恢復
    原編定使用，並限於97年7 月9 日前完成改正，於期限內完
    成改正後，應通知被告派員複勘。原告不服，提起訴願，遭
    決定駁回，遂就遭裁處20萬元罰鍰部分，向本院提起行政訴
    訟。
三、本件原告主張：
（一）按行政罰法第27條規定：「行政罰之裁處權，因3年期間
      之經過而消滅。」，參照訴願決定理由二之（二）記載：
      「又訴願人（即原告，下同）為系爭土地所有權人，．．
      該公司在未經申請許可變更編定前，因涉及先行施設砂石
      洗選鄉關設備使用違反區域計畫法．．並限於93年9月17
      日以前完成清除或辦竣用地變更在案。是訴願人明知宜昌
      企業股份有限公司於93年起即堆放砂石及設置相關洗選設
      備於系爭農牧用地土地上，卻容認且未積極制止宜昌企業
      股份有限公司繼續違反土地管制使用行為，亦未本於土地
      所有權人身分督促宜昌企業股份有限公司恢復原狀，核對
      宜昌企業股份有限公司違反土地管制使用行為具有主觀上
      之故意。訴願人係一行為違反．．以97年5月2日府地權字
      第0970058012號違反區域計畫法案件處分書訴願人新臺幣
      20萬元整，．．並限於97年7月9日前完成改正。」等語，
      可知系爭土地自93年9月17日前，其違反行政法義務行為
      終了，至被告於97年4月3日再赴該址勘查發現，本件裁處
      權已逾3年期間而消滅。
（二）訴願決定理由二稱系爭土地有堆置砂石、設置砂石碎解洗
      選場或簡易洗選機具，違規面積達8,000平方公尺云云，
      惟由現場及相關照片顯示大都為未使用之空地，實際堆置
      砂石、設置砂石碎解洗選場或簡易洗選機具等面積有限，
      且堆置高程亦無所述堆置土石3公尺以上（或平均堆置3公
      尺以上），被告僅以土地界址為概括測量高程，未會同原
      告就實際使用面積及各高程確實丈量，難令原告甘服。而
      其餘未使用空地，依農業發展條例第3條第12款但書規定
      ：「但依規定辦理休耕、休養、停養或有不可抗力等事由
      ，而未實際供農作、森林、養殖、畜牧等使用者，視為作
      農業使用。」，系爭土地自93年起至今已因違規使用，具
      有不可抗力事由，其未實際供農作而得視為農業使用，復
      依行政罰法第18條前項（原告誤載為第12條）規定：「裁
      處罰鍰，應審酌違反行政法上義務行為應受責難程度、所
      生影響及因違反行政法上義務所得之利益，並得考量受處
      罰者之資力。」，本案自93年堆置土石迄97年遭查獲，逾
      3年期間原告並無就系爭土地再從事任何堆置或營業等行
      為而獲得任何利益，訴願決定機關及被告未注意及此，被
      告亦未依行政程序法第9條及第10條規定辦理，逕予裁處
      ，有違同法第4條（原告誤載為第7條）規定。又被告於訴
      願檢卷答辯時，未依訴願法第58條第4項規定將答辯書抄
      送原告，致原告無法閱覽其所提證據真偽及喪失再予補充
      說明機會等情，並聲明求為判決撤銷訴願決定及原處分關
      於原告違反非都市土地使用科罰20萬元之處分，訴訟費用
      由被告負擔。
四、被告則以：
（一）按「耕地之使用及違規處罰，應依據區域計畫法相關法令
      規定．．」、「農業用地違反區域計畫法或都市計畫法土
      地使用管制規定者，應依區域計畫法或都市計畫法規定處
      理。」、「非都市土地經劃定使用分區並編定使用地類別
      ，應依其容許使用項目及許可使用細目使用。」、「各種
      使用地容許使用項目、許可使用細目及其附帶條件如附表
      一。」、「區域計畫公告實施後，不屬第11條之非都市土
      地，應由有關直轄市或縣（市）政府，按照非都市土地分
      區使用計畫，製定非都市土地使用分區圖，並編定各種使
      用地，報經上級主管機關核備後，實施管制。」、「違反
      第15條第1項之管制使用土地者，由該管直轄市、縣（市
      ）政府處新台幣6萬元以上30萬元以下罰鍰，並得限期令
      其變更使用、停止使用或拆除其地上物恢復原狀。」、「
      直轄市或縣（市）政府依本法第15條規定編定各種使用地
      時，應按非都市土地使用分區圖所示範圍，就土地能供使
      用之性質，參酌地方實際需要，依下列規定編定並繪入地
      籍圖．．五、農牧用地：供農牧生產及其設施使用者。」
      、「非都市土地違規使用案件有下列情形之一者，得處罰
      鍰新台幣20萬元整．．（三）擅自堆置土石高度在3公尺
      以上者。」農業發展條例第31條前段、第69條第1項、非
      都市土地使用管制規則第6條第1項前段、第3項、區域計
      畫法第15條第1項、第21條第1項、區域計畫法施行細則第
      15條第1項第5款及宜蘭縣政府執行非都市土地違規使用取
      締作業要點第9點分別定有明文。按被告於73年10月15日
      公告實施非都市土地使用管制，系爭土地編定為一般農業
      區農牧用地，原告於系爭土地擅自施設砂石洗選輸送設備
      暨堆置砂石（成品及原料）等使用，經民眾檢舉，被告旋
      即派員現場勘查屬實，有現場照片可證，被告爰依上開規
      定，裁處原告20萬元罰鍰。
（二）參照非都市土地使用管制規則第6條第3項附表一「各種使
      用地容許使用項目及許可使用細目表」規定，農牧用地不
      得容許為砂石洗選輸送設備暨堆置砂石（成品及原料）等
      使用。系爭土地既經編定為農牧用地，應供農牧及其設施
      使用，惟原告未經許可擅自施設砂石洗選輸送設備暨堆置
      砂石（成品及原料）等使用，案經被告現場勘查屬實，以
      97年4月7日府地權字第0970044741號函通知原告於文到次
      日起7日內以書面提出陳述，且應依行政程序法第105條為
      事實及法律上陳述，該函於同年4月8日下午13時10分由原
      告簽收，惟原告逾期未提出陳述，依同法第105條第2項規
      定視為放棄陳述，被告爰以原處分裁處原告20萬元罰鍰，
      並由原告經營之宜昌公司派員至被告處簽收在案。
（三）系爭土地前於93年2月10日經提出變更編定申請，嗣經被
      告94年8月30日府地三字第0940106626號函准予變更屬實
      ，惟依變更編定申請書所載，系爭土地係供通路使用，遂
      於94年8月間完成分割（增加87-1、87-2、88-1、90-1地
      號），系爭土地經分割後仍維持原地號及原編定「農牧用
      地」。被告對於違反區域計畫法裁罰案件，開罰前均依行
      政程序法及相關規定詳實查明，並核對地籍資料及航空相
      片基本圖無誤後處罰。宜昌公司（負責人為原告）於95年
      間曾提出清除系爭土地砂石申請，惟被告礙於法令及政策
      ，未同意清除，當時砂石堆置最高已超過3公尺，此有系
      爭土地地形圖（被告自行僱請測量公司測繪）及95年12月
      26日現勘相片可證。又被告於97年4月23日執行國土保護
      聯合稽查時，系爭土地所堆置砂石遠超過3公尺，有該日
      拍攝相片可稽，且經連日查訪有向下開挖跡象，顯未依原
      處分辦理清除作業，疑似有藉合法清除之名行土石採取之
      實，亦有97年5月6日現況相片可證，故原告所稱顯係推諉
      卸責之詞，被告對於其違反行政法義務依法處理，並無違
      誤，資為抗辯，並聲明求為判決駁回原告之訴，訴訟費用
      由原告負擔。
五、上開事實概要欄所述之事實，除後列之爭點事項外，其餘為
    兩造所不爭執，並有原處分書（被告97年7 月7 日府地權字
    第0970088983號函補充其主旨及違規內容及事實）、系爭土
    地之土地建物查詢資料、宜蘭縣羅東地政事務所97年4 月8
    日羅地用字第0970003464號函檢送系爭土地於72年間辦理非
    都市土地使用編定資料卡影本、航空相片基本圖、被告97
    年4 月3 日現場勘查紀錄及照片、被告97年4 月7 日府地權
    字第0970044741號函、宜昌公司（負責人為原告）95年8 月
    10日提出清除系爭土地砂石申請、系爭土地地形圖（被告自
    行僱請測量公司測繪）、95年12月26日現勘相片、被告97年
    4 月23日拍攝相片、97年5 月6 日現況相片、宜蘭縣羅東地
    政事務所97年6 月4 日羅地測（6 ）字第0970005580號函檢
    送系爭土地使用現況成果圖；宜昌公司93年2 月10日申請系
    爭土地變更編定、被告94年8 月30日府地三字第0940106626
    號函等件附於原處分卷及訴願卷可稽，堪予認定。
六、本院之判斷：
（一）按「耕地之使用及違規處罰，應依據區域計畫法相關法令
      規定．．」、「農業用地違反區域計畫法或都市計畫法土
      地使用管制規定者，應依區域計畫法或都市計畫法規定處
      理。」、「非都市土地經劃定使用分區並編定使用地類別
      ，應依其容許使用項目及許可使用細目使用。」、「各種
      使用地容許使用項目、許可使用細目及其附帶條件如附表
      一。」、「區域計畫公告實施後，不屬第11條之非都市土
      地，應由有關直轄市或縣（市）政府，按照非都市土地分
      區使用計畫，製定非都市土地使用分區圖，並編定各種使
      用地，報經上級主管機關核備後，實施管制。」、「違反
      第15條第1項之管制使用土地者，由該管直轄市、縣（市
      ）政府處新台幣6萬元以上30萬元以下罰鍰，並得限期令
      其變更使用、停止使用或拆除其地上物恢復原狀。」、「
      直轄市或縣（市）政府依本法第15條規定編定各種使用地
      時，應按非都市土地使用分區圖所示範圍，就土地能供使
      用之性質，參酌地方實際需要，依下列規定編定並繪入地
      籍圖．．五、農牧用地：供農牧生產及其設施使用者。」
      、「非都市土地違規使用案件有下列情形之一者，得處罰
      鍰新台幣20萬元整．．（三）擅自堆置土石高度在3公尺
      以上者。」農業發展條例第31條前段、第69條第1項、非
      都市土地使用管制規則第6條第1項前段、第3項、區域計
      畫法第15條第1項、第21條第1項、區域計畫法施行細則第
      15條第1項第5款及宜蘭縣政府執行非都市土地違規使用取
      締作業要點第9點分別定有明文。
（二）經查：被告於73年10月15日公告實施非都市土地使用管制
      ，而本件原告所有系爭土地編定為「一般農業區農牧用地
      」，經民眾檢舉，系爭土地有堆置砂石、設置砂石碎解洗
      選場或簡易洗選機具，違規面積達8,000 平方公尺，經被
      告派員於97年4 月3 日赴該址勘查屬實，此有系爭土地之
      土地建物查詢資料、宜蘭縣政府辦理違反非都市土地使用
      編定管制案件勘〈巡〉查紀錄表影本、97年6 月18日航照
      圖、彩色照21幀附於原處分卷可稽，堪予認定。
〈三〉次查：原告前於93年2 月10日將系爭3 筆土地之一部分提
      供訴外人宜昌公司申請辦理編更編定，經被告以94年8 月
      30日府地三字第0940106626號函准予系爭87地號土地之部
      分面積1086.8平方公尺、88地號土地之部分面積364.5 平
      方公尺及90地號土地之部分面積661.7 平方公尺變更編定
      為礦業用地，並分割增加87-1、88-1及90-1地號土地，分
      割後之87地號〈面積9975.20 平方公尺〉、88地號〈面積
      5209.50 平方公尺〉及90地號〈面積3498. 30平方公尺〉
      土地仍為一般農業區農牧用地等情，此有原告93年2 月5
      日土地編定變更及使用同意書、宜昌公司礦業用地土地使
      用清冊、經濟部93年6 月2 日經授務字第09320115300 號
      函、被告93年8 月30日府地三字第0940106626號函准予變
      更編定為礦業用地、土地建物查詢資料影本附於原處分卷
      可稽。是原告對上開分割後之87、88及90地號一般農業區
      農牧用地土地，仍應善盡其土地所有權人合法使用之義務
      。惟被告於97年4 月3 日赴該址勘查，發現現場施設砂石
      洗選輸送設備堆置砂石等違規使用；又原告為系爭土地所
      有權人，同時為訴外人宜昌公司代表人，對於宜昌公司利
      用系爭土地情形知之甚詳，然原告於93年將系爭3 筆土地
      之一部分提供訴外人宜昌公司申請辦理編更編定為礦業用
      地，該公司在未經申請許可變更編定前，因涉及先行施設
      砂石洗選相關設備使用違反區域計畫法第15條第1 項及第
      21條第1 項規定，曾經遭被告以93年7 月12日府地三字第
      09386488號違反區域計畫法案件處分書處訴外人宜昌公司
      〈代表人：甲○○〉6 萬元罰鍰，並限於93年9 月17 日
      以前完成清除或辦竣用地變更在案。是原告明知宜昌公司
      於93年起即堆放砂石及設置相關洗選設備於系爭農牧用地
      土地上，卻容認且未積極制止宜昌公司繼續違反土地管制
      使用行為，亦未本於土地所有權人身分督促宜昌公司恢復
      原狀，核對宜昌公司違反土地管制使用行為具有主觀上之
      故意。原告係一行為違反農業發展條例第3 條第12款、第
      31條前段、第69條第1 項及非都市土地使用管制規則第6
      條第1 項前段、第3 項暨區域計畫法第15條第1 項非都市
      土地使用管制之規定，被告乃按行政罰法第24條第1項 規
      定從一重處罰規定，依區域計畫法第21條第1 項規定暨宜
      蘭縣政府執行非都市土地違規使用取締作業要點第9點 第
      3 款規定，以97年5 月2 日府地權字第0970058012 號 違
      反區域計畫法案件處分書，裁處原告20萬元整，並應立即
      停止使用自行拆除砂石輸送設施並清除所有之砂石成品及
      原料，恢復原編定使用，並限於97年7 月9 日前完成改正
      。揆諸首揭法條規定，原處分並無不合。是原告主張：本
      案自93年堆置土石迄97年遭查獲，逾3 年期間原告並無就
      系爭土地再從事任何堆置或營業等行為而獲得任何利益云
      云，洵不足採。
（四）又查：訴外人宜昌公司（負責人為原告）於95年間曾提出
      清除系爭土地砂石申請，惟被告礙於法令及政策，未同意
      清除，當時砂石堆置最高已超過3 公尺，此有系爭土地地
      形圖（被告自行僱請測量公司測繪）及95年12月26日現勘
      相片附於原處分卷可證。又被告於97年4 月23日執行國土
      保護聯合稽查時，系爭土地所堆置砂石遠超過3 公尺，有
      該日拍攝相片附於原處分可稽，且經連日查訪有向下開挖
      跡象，顯未依原處分辦理清除作業，疑似有藉合法清除之
      名行土石採取之實，亦有97年5 月6 日現況相片附於原處
      分卷可證。是原告主張：被告僅以土地界址為概括測量高
      程，未會同原告就實際使用面積及各高程確實丈量，難令
      原告甘服云云，委無可採。
（五）末按「行政罰之裁處權，因三年期間之經過而消滅。」固
      為95年2 月5 日施行之行政罰法第27條第1 項所明定。惟
      同法第45條業規定：「（第1 項）本法施行前違反行政法
      上義務之行為應受處罰而未經裁處，於本法施行後裁處者
      ，除第十五條、第十六條、第十八條第二項、第二十條及
      第二十二條規定外，均適用之。（第2 項）前項行政罰之
      裁處權時效，自本法施行之日起算。」本件既為原告於行
      政罰法施行前之違章行為，應受處罰而未經裁處，於該法
      施行後裁處，計算其裁處權時效，自應自行政罰法施行之
      日（即95年2 月5 日）起算3 年，即至98年2 月5 日止，
      故被告於97年5 月2 日為本件裁罰，自未罹於時效。是原
      告主張：系爭土地自93年9 月17日前，其違反行政法義務
      行為終了，至被告於97年4 月3 日再赴該址勘查發現，本
      件裁處權已逾3 年期間而消滅云云，亦不足採。
七、綜上所述，原告主張各節，均無可採，本件被告所為原處分
    ，並無違誤，訴願決定予以維持，亦無不合。原告仍執前詞
    ，訴請撤銷，為無理由，爰不經言詞辯論，逕予駁回。
八、本件事證已臻明確，兩造其餘攻擊防禦方法均與本件判決結
    果不生影響，故不逐一論述，併此敘明。
據上論結，本件原告之訴為無理由，爰依行政訴訟法第236 條、
第233 條第1 項、第98條第1 項前段判決如主文。
中    華    民    國    98    年   1     月     15     日
            臺北高等行政法院第一庭
                                  法  官  許麗華
上為正本係照原本作成。
本件以訴訟事件所涉及之法律見解具有原則性者為限，始得於本
判決送達後20日內向本院提出上訴狀並表明上訴理由，如已於本
判決宣示後送達前提起上訴者，應於判決送達後20日內補具上訴
理由（均按他造人數附繕本），且經最高行政法院許可後方得上
訴。
中    華    民    國    98    年   1     月     16     日
                                  書記官  蘇婉婷


司法院資訊處製作；財團法人民間司法改革基金會備份。
